【裁判字號】    91,訴,225
【裁判日期】    951229
【裁判案由】    偽造文書
【裁判全文】
臺灣桃園地方法院刑事判決               91年度訴字第225號
公  訴  人  臺灣桃園地方法院檢察署檢察官
被      告  未○○
                    國民
                      號
            己○○
                    業於95.
                    國民
前列二人共同
選任辯護人  廖威淵律師
被      告  申○○
                    國民
指定辯護人  本院公設辯護人子○○
            丁○○
                    國民
                      14號8.
被      告  戊○○○
                    國民
                      弄13號.
前列二人共同
指定辯護人  廖蕙芳律師
上列被告因偽造文書案件，經檢察官提起公訴（89年度偵字第49
18號、90年度偵字第751 號、90年度偵字第6928號、90年度偵字
第9829號），本院判決如下：
    主  文
未○○、申○○、丁○○共同連續行使偽造私文書，足以生損害
於他人。未○○處有期徒刑陸年。申○○處有期徒刑參年。丁○○處有期徒刑貳年陸月。
戊○○○共同連續行使偽造私文書，處有期徒刑貳年。緩刑伍年
。
己○○公訴不受理。
    事  實
一、緣未○○、申○○、Ｆ○○（經本院通緝中）三人係姊妹，
    己○○（業於九十五年三月五日死亡）係未○○之夫，戊○○○與未○○二人為妯娌，丁○○（原名為李麗卿）則係戊○○○之女兒。其等六人自民國八十五年十二月間起，即以
    自任或共同為會首之方式對外招攬多達近二十會，藉此「以
    會養會」之方式，作為累積財富之方式。因各會重疊時間及
    得標金額龐大，其等於八十七年間，即開始利用多數會員互
    不認識之情形下，基於意圖為自已不法所有之概括犯意聯絡
    ，及行為分擔，仍陸續招攬會員，同時間進行如附表一所示
    第一會至第二三會（其中第六會與第七會查係同一會，實際
    共計二十二會）之各互助會，每組每會會金新台幣（下同）
    一萬元或二萬元不等，以詐騙如附表二各入會會員之會款，
    未○○則另於各該會員得標後，以高利息誘騙得標會員先「
    借貸」其合會金周轉，以此等方式詐騙會員所應得之合會金
    ，甚且未○○尚虛列如附表一第十八會，向宙○○謊稱尋覓
    得該等會員組成互助會，使宙○○誤信為真，以詐騙宙○○
    之會款。其等並於上述各組互助會會期內之不詳期間，冒用
    如附表三各編號所示之李麗貞、賴秀霞、黃○、宙○○等多
    名會員之名義，及冒用如附表四實際未參加，而其等虛列於
    上開互助會單上之楊佳樺、蕭慶松等人之名義，以不詳金額
    之投標金得標，向不知情之各已得標及未得標之會員詐收會
    款，致各該會員陷於錯誤而交付之；未○○則另承前概括犯
    意，虛列如附表一第十八會會簿，召集宙○○與會，交付該
    會會簿，使宙○○陸續交付會款，足生損害於宙○○及如附
    表四編號十一所載之人。總計未○○、申○○、Ｆ○○、李
    觀臻及戊○○○，共詐得如附表二所示之至少三千餘萬元，
    足以生損害於各組互助會之會員。嗣於八十八年十一月間，
    其等陸續宣佈終止所召集如附表一所示之互助會，並自八十
    九年一月間起，即避不見面，致各該活會會員催討無著，經
    上述各組互助會會員互相探詢下，始發現上情。
二、案經Ｂ○○、宙○○、黃○訴請及桃園縣調查站報請臺灣桃
    園地方法院檢察署檢察官偵查起訴。
    理  由
壹、關於證據能力部分
甲、被告以外之人（包括共同被告）審判外之陳述
一、按被告【或共犯】之自白，不得作為有罪判決之唯一證據，
    仍應調查其他必要之證據，以察其是否與事實相符，刑事訴
    訟法第一百五十六條第二項就此定有明文。司法實務上向來
    以為，此處所稱「被告」亦包括「共同被告」在內，亦即共
    犯或共同被告所為不利於己之供述，固得採為其他共同被告
    犯罪之證據，但此項不利之陳述，須無瑕疵可指，且就其他
    方面調查又與事實相符者，始得採為犯罪事實之認定。縱可
    認其陳述無瑕疵，亦應調查其他足資以證明所供述之犯罪事
    實確具有相當程度真實性之補強證據，以察其是否與事實相
    符。若不為調查，而專憑此項供述即為其他共犯或共同被告
    犯罪事實之認定，顯與刑事訴訟法第一百五十六條第二項之
    規定有違。足為代表之判例即為最高法院早於三十一年上字
    第二四二三號及四十六年台上字第四一九號兩件判例。換言
    之，前述法律及判例原則上均係肯定被告、共犯、共同被告
    之任意性自白具有「證據能力」，否則如不以此為前提，即
    無可能逕就「證明力」之部分有所限制。
二、惟按前述兩則判例肯定「共同被告之自白」對於他被告本人
    犯罪事實之證明，具有證據能力之見解，業經九十三年七月
    二十三日公布之司法院大法官議決釋字第五八二號解釋宣告
    違憲。釋字五八二號解釋謂（略以）：「刑事審判上之共同
    被告，係為訴訟經濟等原因，由檢察官或自訴人合併或追加
    起訴，或由法院合併審判所形成，其間各別被告及犯罪事實
    仍獨立存在。故【共同被告對其他共同被告之案件而言，為
    被告以外之第三人，本質上屬於證人】，自不能因案件合併
    關係而影響其他共同被告原享有之上開憲法上權利。最高法
    院三十一年上字第二四二三號及四十六年台上字第四一九號
    判例所稱共同被告不利於己之陳述得採為其他共同被告犯罪
    （事實認定）之證據一節，對其他共同被告案件之審判而言
    ，未使該共同被告立於證人之地位而為陳述，逕以其依共同
    被告身分所為陳述採為不利於其他共同被告之證據，乃否定
    共同被告於其他共同被告案件之證人適格，排除人證之法定
    調查程序，與當時有效施行中之中華民國二十四年一月一日
    修正公布之刑事訴訟法第二百七十三條規定牴觸，並已不當
    剝奪其他共同被告對該實具證人適格之共同被告詰問之權利
    ，核與首開憲法意旨不符。該二判例及其他相同意旨判例，
    與上開解釋意旨不符部分，應不再援用」。換言之，前述兩
    則最高法院判例所認為，共同被告自白中對於他被告不利之
    事項，雖尚「應調查其他足資以證明所供述之犯罪事實確具
    有相當程度真實性之補強證據，以察其是否與事實相符」，
    始得採為他被告犯罪事實之認定，對於證據之證明力有所限
    制，惟討論證明力之限制，無異於「以承認共同被告不利他
    被告之供述具有證據能力」為前提，而有於法定五種證據方
    法（被告自白、人證、鑑定、勘驗、文書）之外，創設「第
    六種證據方法－共同被告」之嫌，是經大法官認為應將此時
    之共同被告列為證人，以保障遭共同被告不利指述之他被告
    之對質詰問權，以符正當法律程序及保障被告之訴訟權。釋
    字第五八二號解釋之意旨，與同樣於九十二年九月一日生效
    之現行刑事訴訟法第二百八十七條之一、之二的規定，若合
    符節。按法院認為適當時，得依職權或當事人或辯護人之聲
    請，以裁定將共同被告之調查證據或辯論程序分離或合併；
    法院就被告本人之案件調查共同被告時，該共同被告準用有
    關人證之規定。刑事訴訟法第二百八十七條之一第二項、第
    二百八十七條之二分別定有明文。
三、惟又按我國於九十二年九月一日之後，改採所謂「改良式當
    事人進行原則」，配合對於證人、鑑定人交互詰問之程序規
    定，於證據法則上，引進英美法系關於「傳聞法則」之規定
    ，而與原有大陸法系之直接審理原則，並列規定於刑事訴訟
    法第一百五十九條：「被告以外之人於審判外之言詞或書面
    陳述，【除法律有規定者外】，不得作為證據」，並於同法
    第一百五十九條之一至之五，明定有傳聞法則之例外規定。
    「傳聞法則」與前述基於「嚴格證明法則」所要求之「法定
    證據方法」（及「法定調查證據程序」）限制，均屬於「證
    據能力」有無之要件，是以「傳聞法則之例外規定」適有可
    能違反「嚴格證明法則」，以「證人」之法定調查方法為例
    ，證人依法應「具結」並以「交互詰問」之方式調查其證言
    ，否則依法應具結而未具結，其證言自無證據能力，不得作
    為證據（刑事訴訟法第一百五十八條之三參見），惟如符合
    傳聞法則之例外，證人於審判外之警詢筆錄，仍具證據能力
    （刑事訴訟法第一百五十九條之三及之五參見），惟警詢程
    序中之證人依法無須具結，是以其證言筆錄，雖未具結，惟
    於審判程序中已合法例外具證據能力。同樣之情形，證人於
    審判外在檢察官或其他程序中法官前之陳述筆錄，雖依法應
    具結，惟因偵查程序中，一方當事人之檢察官即為訊問者，
    客觀上不可能踐行「交互詰問」，而其他程序中之法官前陳
    述（例如民事訴訟或少年事件程序等），依法亦不必以「交
    互詰問」方式為訊問，甚或該等證人於陳述時，所涉及之被
    告根本不在場，自無可能對之質問或詰問，惟刑事訴訟法第
    一百五十九條之一第一項、第二項，仍分別為「審判外向法
    官所為之陳述，得為證據」及「於偵查中向檢察官所為之陳
    述，除顯有不可信之情況者外，得為證據」之例外具證據能
    力之規定。凡此傳聞法則之例外規定，固然有違「嚴格證明
    法則」之法定調查證據方法（未行交互詰問），惟所謂「交
    互詰問」規定，係指當事人雙方依據刑事訴訟法第一百六十
    六條以次規定，所為之「輪流訊（詢）問」，其目的在透過
    被證人指控不利事項之被告之「反詰問」，以檢驗證人證言
    之可信性，換言之，其目的在發現證人證言之真實性，傳聞
    法則之發源國美國，該國學者證據法大師Wigmore 即採取所
    謂「真實性理論」 (Reliability  Theory)，而美國聯邦最
    高法院亦曾於多件判決中宣示採取此項見解。我學者認為此
    說有將傳聞法則憲法化之意味，在證據法稱「傳聞法則」，
    在憲法則易名為「對質詰問權」」（參見王兆鵬，刑事訴訟
    講義，二００五年九月，初版，第六一四頁）。換言之，要
    求被告對證人行交互詰問，無寧係在保障被告之「對質詰問
    權」。
四、再按刑事被告「詰問」證人之權利，不論於英美法系或大陸
    法系之國家，其刑事審判制度，不論係採當事人進行模式或
    職權進行模式，皆有規定（如美國憲法增補條款第六條、日
    本憲法第三十七條第二項、日本刑事訴訟法第三百零四條、
    德國刑事訴訟法第二百三十九條）。西元一九五○年十一月
    四日簽署、一九五三年九月三日生效之歐洲人權及基本自由
    保障公約（European Convention for the Protection of
    Hum an Rights and Fundamental Freedom）第 六條第三項
    第四款及聯合國於一九六六年十二月十六日通過、一九七六
    年三月二十三日生效之公民及政治權利國際公約（Internat
    ional Covenant on Civil and Political Rights）第十四
    條第三項第五款，亦均規定：凡受刑事控訴者，均享有詰問
    對其不利之證人的最低限度保障。足見刑事被告享有詰問證
    人之權利，乃具普世價值之基本人權。在我國憲法上，不但
    為第十六條之訴訟基本權所保障，且屬第八條第一項規定「
    非由法院依法定程序不得審問處罰」、對人民身體自由所保
    障之正當法律程序之一種權利。釋字第三八四號解釋、第五
    八二號解釋參見。釋字第五八二號解釋並謂：此等憲法上權
    利之制度性保障，有助於公平審判（釋字第四四二號、第四
    八二號、第五一二號解釋參照）及發見真實之實現，以達成
    刑事訴訟之目的。足見與前述美國證據法大師Wigmore ，及
    該國聯邦最高法院判決所宣示之「真實性理論」不謀而合，
    並同時扣緊被告憲法上「對質詰問權」之保障。
五、又按對質詰問權既為被告憲法上權利，基於其屬程序基本權
    之性質，且係為保障被告之權利，被告自得於資訊完整（例
    如國家機關盡詳盡告知義務）及有效明瞭其利弊得失之下，
    基於意思自主及意思自由原則，明示拋棄此項權利，憲法上
    當無不許之理。自法制層面觀之，我國訂有偵查中及審判中
    之協商程序（刑事訴訟法第四百五十一條之一、第四百五十
    五條之二以下參見），正係基於上述當事人（尤其被告）處
    分原則之理。而刑事訴訟法第一百五十九條之五，基於同意
    性法理所定之傳聞法則例外規定，亦係上述原則於法制上之
    體現。按被告以外之人於審判外之言詞或書面陳述，除法律
    有規定者外，雖不得作為證據；惟被告以外之人於審判外之
    陳述，雖不符其他法定傳聞法則之例外規定（指刑事訴訟法
    第一百五十九條之一至第一百五十九條之四），而經當事人
    於審判程序同意作為證據，法院審酌該言詞陳述或書面陳述
    作成時之情況，認為適當者，亦得為證據。刑事訴訟法第一
    百五十九條第一項、第一百五十九條之五第一項，分別定有
    明文。
六、綜上所述，本院以為，為保障被告憲法上之對質詰問權，刑
    事訴訟法關於傳聞法則之例外規定，除第一百五十九條之五
    ，因被告不爭執之「同意性」要件，以及第一百五十九條之
    四之特信性文書外，餘第一百五十九條之一及之三之例外規
    定（同法第一百五十九條之二非典型之傳聞法則例外），因
    未設任何限制，或限制過於寬鬆，而有侵害被告對質詰問權
    之憲法上訴訟權保障範圍，並且如此廣泛承認此類審判外陳
    述之證據能力，亦有違被告基於正當法律原則所得保障之對
    質詰問權。正如釋字第五八二號解釋理由書所言：「為確保
    被告對證人之詰問權，證人（含其他具證人適格之人）於審
    判中，應依人證之法定程序，到場具結陳述，並接受被告之
    詰問，其陳述始得作為認定被告犯罪事實之判斷依據。至於
    被告以外之人（含證人、共同被告等）於審判外之陳述，依
    法律特別規定得作為證據者（刑事訴訟法第一百五十九條第
    一項參照），【除客觀上不能受詰問者外】，於審判中，仍
    應依法踐行詰問程序」等語。是本院以為，證人、鑑定人於
    審判外向法官所為之陳述，如要在本案審判中取得證據能力
    ，除符合本法第一百五十九條之五的同意性要件以外，否則
    必須被告於該程序中之對質詰問權獲得確保，亦即符合「先
    前的對質詰問權」法理，其於該程序向他法官所為之陳述，
    於本案審判中始有證據能力；如果審判外程序，被告對於證
    人等之對質詰問權未能行使，則該證人等在他程序向法官所
    為陳述仍不具證據能力，除另有「傳喚不能」（必要性）之
    要件外，本案審判中仍應傳喚該證人、鑑定人，使被告得以
    對之行使對質詰問權。換言之，審判外證人向他法官所為之
    陳述，如欲使用於本案審判程序，必須依法具結，並且該被
    告之詰問權曾獲得確保，亦即應符合刑事訴訟法第一九六條
    ：「證人已由法官合法訊問，且於訊問時予當事人詰問之機
    會，其陳述明確別無訊問之必要者，不得再行傳喚」之規定
    ，其審判外向法官所為陳述，始具證據能力。至審判外向檢
    察官所為陳述，基於相同理由，本法第一百五十九條之一第
    二項之除書規定：「除顯有不可信之情況者外」，應結合第
    二百四十八條第一項之規定，以被告之對質詰問權於偵查中
    獲得保障為前提，始具證據能力。總之，基於合憲解釋原則
    ，刑事訴訟法第一百五十九條之一第一項必須與同法第一百
    九十六條結合；第二項必須與第二百四十八條第一項結合，
    實務上須以此目的性限縮之適用方式操作本條傳聞法則之例
    外規定，否則本法第一百五十九條之一，即可能發生違憲之
    結果。最高法院於九十五年八月十七日曾著有該院九十五年
    臺上字第四五五八號判決，有與本院上述意見類似之見解，
    甚具參考價值，茲抄錄該判決意旨如下（【】為本院所自行
    附加）：「按刑事訴訟法為保障被告受公平審判及發現實體
    真實，於民國九十二年二月六日修正及增訂公布施行之前及
    之後，對於人證之調查均採言詞及直接審理方式，並規定被
    告有與證人對質及詰問證人之權利，其中被告之對質詰問權
    ，係屬憲法第八條第一項規定『非由法院依法定程序不得審
    問處罰』之正當法律程序所保障之基本人權及第十六條所保
    障之基本訴訟權，不容任意剝奪；故法院於審判中，除有法
    定情形而無法傳喚或傳喚不到或到庭後無正當理由拒絕陳述
    者外，均應依法定程序傳喚證人到場，命其具結陳述，並通
    知被告，使被告有與證人對質及詰問之機會，以確保被告之
    對質詰問權；否則，如僅於審判期日向被告提示該證人未經
    對質詰問之審判外陳述筆錄或告以要旨，被告之對質詰問權
    即無從行使，無異剝奪被告該等權利，且有害於實體真實之
    發現，其所踐行之調查程序，即難謂適法，該審判外之陳述
    ，不能認係合法之證據資料。又刑事訴訟法第一百五十九條
    之一至第一百五十九條之二所稱得為證據之被告以外之人於
    審判外向法官所為之陳述，以及於偵查中向檢察官所為之陳
    述，係指【已經被告或其辯護人行使反對詰問權者】而言，
    如法官於審判外或檢察官於偵查中訊問被告以外之人之程序
    ，未予被告或其辯護人行使反對詰問權之機會，除有刑事訴
    訟法第一百五十九條之三所列各款之情形以外，【均應傳喚
    該陳述人到庭使被告或其辯護人有行使反對詰問權之機會，
    否則該審判外向法官所為陳述及偵查中向檢察官所為陳述，
    仍不具備適法之證據能力】。又同法第一百五十九條之二規
    定：『被告以外之人於檢察事務官、司法警察官或司法警察
    調查中所為之陳述，與審判中不符時，其先前審判外之陳述
    具有較可信之特別情況，且為證明犯罪事實存否所必要者，
    得為證據』，其所謂『被告以外之人於檢察事務官、司法警
    察官或司法警察調查中所為之陳述，與審判中不符時』，係
    指被告以外之人於審判中，以證人身分依法定程序到場具結
    陳述，並接受被告之詰問，而其陳述與先前在檢察事務官、
    司法警察官或司法警察調查中所為之陳述不符時而言。如被
    告以外之人未於審判中以證人身分依法定程序到場具結陳述
    ，並接受被告之詰問，其於檢察事務官、司法警察官或司法
    警察調查中所為之陳述，縱具有特別可信之情況，且為證明
    犯罪事實存否所必要者，仍不符上開規定，自不得依該規定
    採為斷罪之證據」。
七、查本件被告以外之人審判外之陳述分別有：(一)證人即如附表
    各參與合會之被害人會員，以及經本院數度傳喚，無正當理
    由不到庭，為檢察官指為被害人之戌○○、辰○○、地○○
    、巳○○○及何簡秀英五人之警詢、偵訊筆錄；(二)共同被告
    之警詢、偵訊筆錄。以下分別詳述之：
  (一)查如附表所示之被害人，分別於警詢中均有製作警詢筆錄，
    部分被害人於偵查中另製作有偵訊筆錄，其等均經本院傳喚
    到庭就警詢、偵訊筆錄所載與本件犯行有關之事項詰問，並
    予被告等對質詰問之機會，是被告等對質詰問權已延緩至審
    判期日中確保，如附表所示證人即被害人審判外之陳述，與
    審判中所述一致者，自具證據能力，與審判中所述不相符者
    ，因本件踐行調查證據過程，距警詢時已有相當長遠之時日
    ，證人等因記憶不清，陳述以警、偵中所述，且當時多另提
    出會簿以佐證其說，自以審判外之陳述較為可信，依據刑事
    訴訟法第一百五十九條之二，具證據能力。而檢察官所提出
    之證人戌○○、辰○○、地○○、巳○○○及何簡秀英等五
    人之警詢筆錄，因該五名證人經本院二次傳喚，均無正當理
    由不到庭，又查無其等符合刑事訴訟法第一百五十九條之三
    各款之例外事由，另自釋字第五八二號解釋，保障被告等對
    質詰問權之立場，戌○○、辰○○、地○○、巳○○○及何
    簡秀英之警詢筆錄，不具證據能力。
  (二)查共同被告於檢察官面前所為證述，他被告間即令未相互行
    使對質詰問權，然仍符刑事訴訟法第一百五十九條之一第二
    項之規定，惟有違釋字第五八二號解釋意旨，及上述所提出
    最高法院九十五年度台上字第四五五八號判決意旨，所設以
    對質詰問權保障作為限制之標準。惟查除被告等及辯護人等
    均不爭執他被告審判外陳述，已符同意性之例外，又被告、
    辯護人均未聲請分離審判程序，惟本院仍另經分離調查證據
    程序，以證人地位補充詢問各共同被告，並予他被告對質詰
    問之機會，是各被告之對質詰問權均已延緩至審判程序中確
    保，被告等所述與審判筆錄內容相同之警詢、偵訊筆錄，自
    具證據能力，於審判中所言與警詢、偵查不一致部分，分別
    依據（指警詢筆錄），及類推（指偵查訊問筆錄）刑事訴訟
    法第一百五十九條之二，如所言具特別可信性，亦具證據能
    力。
乙、被告本人審判外之陳述
    被告之自白，非出於強暴、脅迫、利誘、詐欺、疲勞訊問、
    違法羈押或其他不正之方法，且與事實相符者，得為證據。
    被告陳述其自白係出於不正之方法者，應先於其他事證而為
    調查。該自白如係經檢察官提出者，法院應命檢察官就自白
    之出於自由意志，指出證明之方法。刑事訴訟法第一百五十
    六條第一項、第三項分別定有明文。查被告等於準備程序及
    審判期日對於公訴檢察官所提出其警詢及偵查訊問筆錄之證
    據能力均不爭執，本院亦查無明顯事證檢、警機關於製作該
    等筆錄時，有對被告等有施以不正方法之情，是被告等審判
    外之陳述係出於任意性，具證據能力。
貳、關於證明力部分
甲、有罪部分
一、按被告或共犯之自白，不得作為有罪判決之唯一證據，仍應
    調查其他必要之證據，以察其是否與事實相符，刑事訴訟法
    第一百五十六條第二項就此定有明文。其立法目的乃欲以補
    強證據擔保自白之真實性，亦即以補強證據之存在，藉以限
    制向有「證據之王」稱號的自白在證據上之價值，質言之，
    本條項乃對於自由心證原則之限制，關於自白之證明力，採
    取證據法定原則，使自白僅具有一半之證明力，尚須另有其
    他補強證據以補足自白之證明力。而所謂「補強證據」，最
    高法院七十四年台覆字第一０號曾經加以闡釋：「指除該自
    白本身以外，其他足資以證明自白之犯罪事實確具有相當程
    度真實性之證據而言。雖其所補強者，非以事實之全部為必
    要，但亦須因補強證據與自白之相互利用，而足以使犯罪事
    實獲得確信者，始足當之」。司法院大法官議決釋字第五八
    二號解釋文後段，對於本條項所謂「其他必要之證據」，著
    有闡釋，足為刑事審判上操作「自白」與「補強證據」時之
    參考標準，茲節錄引述如下：「刑事審判基於憲法正當法律
    程序原則，對於犯罪事實之認定，採證據裁判及自白任意性
    等原則。刑事訴訟法據以規定嚴格證明法則，必須具證據能
    力之證據，經合法調查，使法院形成該等證據已足證明被告
    犯罪之確信心證，始能判決被告有罪；為避免過分偏重自白
    ，有害於真實發見及人權保障，並規定被告之自白，不得作
    為有罪判決之唯一證據，仍應調查其他必要之證據，以察其
    是否與事實相符。基於上開嚴格證明法則及對自白證明力之
    限制規定，所謂『其他必要之證據』，自亦須具備證據能力
    ，經合法調查，且就其證明力之程度，非謂自白為主要證據
    ，其證明力當然較為強大，其他必要之證據為次要或補充性
    之證據，證明力當然較為薄弱，而應依其他必要證據之質量
    ，與自白相互印證，綜合判斷，足以確信自白犯罪事實之真
    實性，始足當之」。尤須強調者，民國九十二年九月一日修
    正生效之本條項，於原條文之「被告」之外，特增訂「或共
    犯」之規定，其目的不僅在限制被告自白之證明力，亦限制
    「共犯」自白之證明力，蓋所謂「共犯之自白」往往涉及「
    正犯」即他被告犯罪事實之陳述，為恐「共犯」因基於同為
    被告之身分，無庸具結而不受偽證罪之處罰，因而容有隨意
    攀誣他人之虞，致妨害司法公正，立法者特於此增訂有與被
    告本人自白相同之證明力限制。
二、次按共同被告不利於他被告之陳述，即應先分離審判程序，
    將該共同被告列為證人之地位，具結並詰問，以保障他被告
    之訴訟權，業如前述。惟須注意者，分離審判程序，將共同
    被告列為證人詰問之程序，僅係取得「證據能力」之作法，
    惟就「證明力」之限制層次言，即令程序上以分離審判程序
    ，將共同被告準用證人身分結證訊問，惟如係共犯之共同被
    告，其自白中對於他被告不利之陳述，仍應受刑事訴訟法第
    一百五十六條第二項之限制，換言之，【共犯之共同被告】
    所為自白，且有不利於他被告本人之陳述者，即令以證人證
    言之法定證據方法形諸於審判庭調查證據，仍不得以此「單
    一證言」為認定他被告犯罪之證據，始符前述刑事訴訟法第
    一百五十六條第二項，限制被告及共犯自白證明力之意旨。
    換言之，刑事訴訟法第二百八十七條之二之規定，仍應受到
    同法第一百五十六條第二項之特別規定的限制，除該共同被
    告之「自白」（即不利於他被告之證言）外，尚應有足為補
    強證據之其他證據，始得論罪科刑，方符正當法律程序之要
    求，及刑事訴訟法於此特設之證據法則。正如大法官許玉秀
    於釋字第五八二號解釋所提出之協同意見書所言：「同法第
    一百五十六條第二項所增訂之共犯自白規定，即應解釋為有
    共犯嫌疑之共同被告，就其與被告有關之供述證據，即便已
    經具結及詰問程序予以調查，仍應於該供述證據之外，另行
    調查其他必要之證據，不得以其供述證據，當作證明被告犯
    罪之其他必要證據；否則第一百五十六條第二項新增之規定
    ，即可能導致同法第二百八十七條之二形同具文，嚴格證明
    法則亦將遭到破壞，而違背憲法第八條及第十六條以法定程
    序保障被告訴訟權之本旨。至於不具共同被告身分之共犯，
    對於被告之犯罪事實，本為被告以外之人，其自白當然必須
    依人證之調查方法予以調查，乃自明之理」。查本案被告等
    ，實體法上係經檢察官指為共犯之嫌疑被告，程序法上亦經
    檢察官共同起訴而列為共同被告，其等屬共犯之共同被告地
    位，尚無疑問，對於其等自白及其中不利於他被告之陳述部
    分，其證據能力及調查證據之方法，應遵循本院前述所論述
    之證據法則，始謂合法適當。
三、訊據被告等固不否認共同召集如附表一所示之互助會，惟均
    否認有詐欺之意圖，及虛列會員、冒標等行使偽造私文書等
    犯行。未○○辯稱（略以）：除部分互助會係戊○○○及丁○○所招集外，多數互助會係其與申○○、Ｆ○○、戊○○○及丁○○所共同召集，並個別或共同擔任會首，與其夫己○○無關，而收齊之會款均係用來「以會養會」，並無詐欺
    之意圖及行為，會簿上其無法聲請傳喚之會員均係除己○○
    外之其他共同被告所召集等云云。被告申○○辯稱（略以）
    ：倒會後有與各會員債權人協調如何清償，並有部分履行，
    並無詐欺之意，冒標與其無關，看是誰召的會誰負責云云。
    被告丁○○辯稱（略以）：有清償各會員，多數合會均係未
    ○○三姐妹所召集，與其及戊○○○無關云云。被告戊○○○辯稱（略以）：實際未參與召集合會之事，僅係單純告知
    工廠同事有合會之訊息，介紹同事參與，其他事情均係其餘
    共同被告所為，與其無關云云。惟查：
  (一)被告等或單獨（其中以未○○為單獨者尤甚），或共同擔任
    會首，分別召集會員加入如附表一之合會，會款每月一或二
    萬元不等，業據如附表二編號一、二，八至二七，三十等證
    人即被害人於本院審判期日分別結證在卷，各該被害人並分
    別或於偵查中，或於審判中，或偵查及審判中均提出與其等
    證言相符之合會簿，以實其說。而被告等對於被害人所指證
    遭詐騙如附表二所示之合會金數額均不爭執，僅係辯稱無詐
    騙之意。又證人黃○於審判及偵查中除詳述黃○及其妻廖李
    平西（業已死亡），以自己及如附表二編號第四至七之家人
    所參與之合會數、遭詐騙之金額外，並就如附表一第八、十
    、十三、十五至十七等會，曾與被告未○○、己○○對帳，
    未○○所不爭執之數額明細表在卷足證。
  (二)又查證人等提出之會簿上所載會首，或有被告一人之名，或
    各共同被告為共同會首，其中數會係載明會首未○○或申○○，而於陸續倒會後，未○○、申○○及Ｆ○○三人不否認
    為共同會首，而補記載於各會員所持之會簿上，除據如附表
    二之上述證人等證述在卷外，亦為未○○、申○○二人所不
    否認在卷。此外，如附表二之部分證人亦指證，除以參與戊○○○之合會，亦有因與戊○○○為同事或鄰居關係，基於
    信任，而加入未○○、申○○、Ｆ○○、丁○○為會首之合
    會。是就非戊○○○擔任會首之會，戊○○○亦顯知情及有
    參與之行為。
  (三)再查共同被告以被告身分陳述，及以證人地位證述時，均不
    否認已明知其等無法支應龐大之合會金開銷，仍執意繼續再
    召集新的合會等語。本院以為，被告等除欲取得每次新合會
    第一期合會金之方式，以解其他到期合會金燃眉之急外，更
    無意以繼續其後各期到期合會金之收取支付得標者之會款，
    徒使他會員繼續支付各期會款，並利用會員相互間多不認識
    之情，以如附表三所示冒標之方式，使會員誤以為自己未得
    標，而繼續給付會款，以及以如附表四所示虛列會員方式，
    使如附表四之被害人誤信而加入該虛擬合會，或實際會員不
    足之合會，應堪認定。而如附表二之證人丑○○○（即會簿
    上記載之「貴美」）、宙○○、寅○○○等均結證稱，再標
    得合會金後，未○○常以需要資金周轉，願支付高額利息之
    方式，使其等又將該合會金借貸未○○，惟未○○從無歸還
    之意，詐騙其等之合會金等語。被告等於已無資力下仍召集
    合會收取會款，以及冒標之方式，無異於欺瞞被害人，使之
    交付財物，而未○○以高利息「借貸」之方式，誘使被害人
    等轉給合會金，更係積極施用詐術，凡此均使被害人等陷於
    錯誤，繼續給付客觀上事後不可能收到合會金之會款，或已
    收到之合會金，被告等有詐欺之犯意及行為，已堪認定。
  (四)至被告等有冒標情事，有如附表三編號一、二、九、十所示
    之證人即被害人於本院結證大多係未○○所主持開標之合會
    有遭冒標之情，有時申○○亦有主持開標等語可證。另經本
    院詳細比對如附表一檢察官所提出為被告等所不否認之各該
    合會，及到庭證述之證人即被害人包括警詢、偵查中所提出
    之會簿及證詞，經交叉比對分析結果，發現如附表三所列之
    被害人於如附表三所標明之合會，有經冒標之情。參酌被告
    等坦承共同合資，並分別召集會員，或單獨或共同擔認會首
    ，以取信各會員，以及被告等互具之親戚關係，加上部分會
    員係未○○以外之其他共同被告所召集，當無不知未○○有
    冒標情事之理，或未○○以外之被告未能提出證據其等知情
    而有阻止未○○之冒標行為，當須與未○○負共同正犯之責
    據。
  (五)又如附表四所列之各合會，經各該會員相互核對所持會簿，
    發現同樣之合會，各會員所持會簿上之會員有所不符，因而
    認為有虛列會員之情，業據證人即被害人Ｅ○○、賴秀霞、
    蘇戴碧玉、黃○等於本院或偵查中證述在卷。而證人宙○○
    提出其參加並繳付多期會款，如附表一會簿上記載由申○○
    擔任會首，實際上係未○○向宙○○召集之第十八會（即如
    附表四編號第十一之合會），並證稱該會標會時均未見到其
    他會員，都是未○○以電話向其連絡，告知得標者及得標金
    額等語。經本院提示會簿予申○○，申○○否認其有召集該
    會自任會首，而未○○固不否認第十八會係其向宙○○召集
    ，惟對於第十八會中之期他會員是否確有其人，則始終支吾
    其詞，本院細查該會簿上之會員名稱多係簡稱或綽號之人名
    ，無從查證是否確有其人，且該會與其他二十一個合會之會
    員，除宙○○、乙○○外，均無重疊，此與其他合會會員多
    少相互重疊之現象，顯有違本案常情，而被告未○○亦無法
    提出該會會員存在之證據，又足堪傳喚之證人乙○○到庭結
    證稱，從不知道有此會，其未參與等語。更足認第十八會顯
    係未○○所虛構，其目的在詐取宙○○之會款，應堪認定。
    被告等雖均矢口否認，惟對於相同合會之會簿，何以會出現
    會員不相符之情，無法解釋，其他共同被告推卸責任予未○○，辯稱均係未○○一人所為云云，未○○則不是辯稱所有
    被告對於各合會均係「公家的」（台語音，指共同的、合夥
    的之意），就是意圖將之卸責予始終未到案，早經本院發佈
    通緝的Ｆ○○。被告等既無法合理解釋，又對於各會簿上所
    列簡略記載之綽號或簡稱之人名，無法提出實有其人之證據
    ，自足認係虛構之人。是在無積極證據證明其他被告知情第
    十八會為未○○自行虛構之證據下，該部分應由未○○一人
    負偽造文書及詐欺之罪責。而除第十八會外之其他虛列會員
    之合會，既係被告等共同所召集，未○○外之其他被告又無
    法提出其等有阻止未○○如上作為之舉，如此漠視之態度，
    無異係將未○○所施用之詐術及偽造文書行為，視為自己行
    為而支配之意，自亦應均負行使偽造文書之責。
  (六)至戊○○○所辯僅係介紹會員，並無實際參與云云，除自會
    簿上足證戊○○○亦有自任會首之情外，如附表一所示之多
    名證人等均證述因看在戊○○○是同事或鄰居面子上，以及
    戊○○○的兒子在當警察等緣故，相信戊○○○而參與未○○、申○○、Ｆ○○及丁○○等人之合會等語，已足認戊○○○無反對將詐欺行為視為自己行為支配之意，其有犯意之
    聯絡及行為之分擔，應堪證明。
  (七)綜上所述，被告等均應擔負共同詐欺及共同行使偽造私文書
    之罪責，應堪認定。本件事證明確，被告等應予論罪科刑。
四、核被告等所為均係犯刑法第二百十六條、第二百十一條之行
    使偽造私文書罪，及刑法第三百三十九條第一項之詐欺取財
    罪。偽造會簿上會員及冒標用之標單等低度行為，為行使之
    高度行為所吸收，不另論罪。按九十四年二月二日修正公布
    之刑法總則及分則編，其中諸多條文有所修正變動，並均自
    九十五年七月一日施行，自有修正前後之舊、新法比較問題
    。其中刑法第二條第一項修正為：「刑法行為後法律有變更
    者，適用行為時之法律。但行為後之法律有利於行為人者，
    適用最有利於行為人之法律」。不論修正前後之本條項規定
    ，均係在規範行為後法律變更所生新、舊法比較適用之準據
    法，是於新法施行後，自應適用新法第二條第一項之規定，
    為「從舊從輕」之比較（最高法院九十五年五月二十三日第
    八次刑事庭會議決議同此見解）。又比較法律孰為有利於行
    為人時，應就罪刑「有關」之一切情形，比較其全部之結果
    ，而為整個之適用，不能割裂而分別適用有利益之條文。最
    高法院二十七年上字第二六一五號判例曾有此意旨。亦即基
    於「法律一體適用」之原則，於新舊法之比較，亦不應一部
    適用新法、一部適用舊法。此處所指「一體適用」、「禁止
    一部適用」，係指相同法條內之「要件及效果」不應割裂適
    用，而一部適用新法、一部適用舊法；或法律效果相牽涉，
    而有牽連關係之法條，不應僅取其一部適用舊法，他部卻適
    用新法而言（例如九十三年一月九日修正施行之毒品危害防
    制條例，將強制戒治期間修正為六月以上不得逾一年，較修
    正前之一年，且有停止戒治期間命保護管束之規定，較不利
    於行為人，實務上因而認為應適用修正前強制戒治之規定，
    此時基於法律一體適用原則，對於修正前與之有配套、效果
    相牽連之「撤銷停止戒治」之制度，即應一體適用，不應一
    部適用修正前停止戒治制度，他部又謂「撤銷停止戒治」制
    度不利行為人，而適用新法刪除之規定）。至於兩相獨立（
    縱屬相同法典內）之法條，其各有不同之要件及法律效果，
    二者既不相屬，又無相牽連之情形，如分別經修正者，自無
    禁止各別條文單獨依修正前後規定比較其輕重之必要，尤其
    此次刑法之修正，主管機關一再宣示採行「寬嚴並進的刑事
    政策」，既曰「寬嚴並進」，自同時有寬於行為人，及嚴於
    行為人之修法，例如修正刑法第四十七條規定，限於「故意
    再犯」者，始構成累犯，而較有利於行為人（放寬的刑事政
    策）；修正刑法第六十二條，將原自首「應」減輕其刑之規
    定，修正為「得」減輕其刑之規定，而較不利於行為人（從
    嚴的刑事政策），此時對於刑法修正前，非故意再犯罪，而
    自首之被告，於修正後適用法律時，自應許其分別適用較有
    利被告之修正後刑法第四十七條，認定不構成累犯，及適用
    較有利於被告之修正前刑法第六十二條，認定「應」減輕其
    刑，方符修正後刑法第二條第一項「從舊從輕」之原則，且
    未違上述「法律一體適用」原則。是最高法院九十五年五月
    二十三日第八次刑事庭會議決議雖曾認為：「比較時應就罪
    刑有關之共犯、未遂犯、想像競合犯、牽連犯、連續犯、結
    合犯，以及累犯加重、自首減輕暨其他法定加減原因（如身
    分加減）與加減例等一切情形，綜其全部罪刑之結果而為比
    較」等語。該決議固有不應割裂比較法條之意，惟應係指各
    該法條相互間有所相屬或牽連之前提下，不應割裂適用，至
    於相同法條更不應割裂適用（例如修正刑法第四十七條前段
    將「有期徒刑」改為「徒刑」，後段將於不限故意、過失再
    犯者，限於「故意再犯」，適用時即不得割裂為前、後段而
    為比較），在互不相屬，各別獨立之法條，自甚難或無從「
    綜其全部罪刑之結果」比較（前述同時涉及累犯及自首之例
    甚明），尤其，該決議內容並無明示應「全部適用」新法或
    舊法之意旨，此處所強調「綜其全部罪刑之結果而為比較」
    ，毋寧係強調所應適用之法條均應予比較，且因為修正條文
    多為總則性之指示性法律，而應綜合分則性之處罰條文適用
    ，不宜單就總則條文抽象比較，或有所漏列比較之意。查被
    告等行為後與本案相關之刑法有如下之修正，應探討有無新
    、舊法比較之必要：
  (一)罰金刑之計算單位及處罰部分：
    被告等所犯詐欺取財罪，其法定刑均有罰金刑主刑之規定，
    是就罰金主刑部分之修正，容有比較之必要。按修正前刑法
    第三十三條第五款關於主刑之罰金刑，原係規定（銀元）一
    元以上，另依「罰金罰鍰提高標準條例」第一條前段、第三
    條規定（含七十二年七月二十七日司法院、行政院令發布「
    提高罰金罰鍰倍數及開始施行日期令」，自七十二年八月一
    日起，將刑法定有罰金各條之罰金數額，均提高為十倍）、
    「現行法規所定貨幣單位折算新臺幣條例」第二條規定（貨
    幣單位為圓、銀元或元者，以新臺幣元之三倍折算之），應
    為「新臺幣三十元」以上。修正後之刑法第三十三條第五款
    規定則提高為「新台幣一千元以上，以百元計算」。經新、
    舊法結果，自以修正前之刑法第三十三條第五款較有利於被
    告，而應適用修正前該條規定。另查九十五年六月月十四日
    另修正公布刑法施行法第一條之一規定：「（第一項）中華
    民國九十四年一月七日刑法修正施行後，刑法分則編所定罰
    金之貨幣單位為新臺幣。（第二項）九十四年一月七日刑法
    修正時，刑法分則編未修正之條文定有罰金者，自九十四年
    一月七日刑法修正施行後，就其所定數額提高為三十倍。但
    七十二年六月二十六日至九十四年一月七日新增或修正之條
    文，就其所定數額提高為三倍」。該條立法理由謂：「依九
    十四年一月七日修正之刑法第三十三條第五款規定，罰金貨
    幣單位已改為新臺幣，刑法分則編各罪所定罰金之貨幣單位
    ，自應配合上開規定修正，爰為第一項規定」、「刑法二十
    四年施行後，為解決國民所得經濟水準已大幅提昇問題，有
    關罰金與罰鍰倍數之調整及銀元與新臺幣之折算標準，訂有
    『罰金罰鍰提高標準條例』及『現行法規所定貨幣單位折算
    新臺幣條例』，除罰金以一銀元折算三元新臺幣外，並將七
    十二年六月二十六日以前修正之刑法部分條文罰金數額提高
    為十倍；其後修正者則不再提高倍數，亦即刑法分則各罪罰
    金數額視前開情形分別提高為三十倍或三倍。考量新修正之
    刑法施行後，不再適用『現行法規所定貨幣單位折算新臺幣
    條例』，為使罰金數額趨於一致，避免衍生新舊法比較適用
    問題，以緩和實務適用法律之衝擊，於不變動罰金數額之前
    提下，爰為第二項規定」等語。自上述立法理由可知，刑法
    施行法第一條之一顯係配合新刑法修正後，就刑法分則罰金
    刑部分，變更貨幣單位為新臺幣，並統一提高罰金數額，以
    替代「罰金罰鍰提高標準條例（第一條）」及「現行法規所
    定貨幣單位折算新臺幣條例」之「準據法」性質之法律，且
    上述罪刑法定刑之上限不變，適用結果並無不同，自無新舊
    法比較之必要，而逕適用刑法施行法第一條之一第一項前段
    之規定。
  (二)被告等行為後，刑法第二十八條共同正犯之規定，由原條文
    之「二人以上共同實『施』犯罪之行為者，皆為正犯」，修
    正為「二人以上共同實『行』犯罪之行為者，皆為正犯」，
    涉及共同正犯構成要件之變更，且立法理由明文表示仍不排
    除所謂「共謀共同正犯」。經比較新、舊法之結果，二者規
    定適用之結果並無不同，應適用修正前刑法第二十八條。查
    被告等有犯意聯絡及行為分擔，雖本質即為共同正犯，惟各
    結夥人，應就全部犯罪結果負責，自仍應援引修正前刑法第
    二十八條之共犯規定論處。
  (三)被告如附表先後多次詐欺、偽文之行為，犯罪時間接近，所
    犯罪名相同，顯係基於概括犯意為之。而被告行為後，刑法
    業已於九十四年一月七日修正刪除第五十六條連續犯之規定
    ，是於新法修正施行後，已無連續數行為而犯同一罪名者，
    以一罪論之規定，故被告等於刑法修正前所犯之數次詐欺取
    財、行使偽造私文書犯行，均須依數罪分論併罰。新法刪除
    連續犯規定，顯已影響行為人刑罰之法律效果，自屬法律變
    更，而被告於刑法修正前所犯數次犯行，依新法分論併罰之
    結果，其刑度顯較依修正前刑法第五十六條規定應均論以一
    罪，均得加重其刑至二分之一之情形為重，是修正前刑法之
    規定顯較有利於被告等，被告等自均應依修正前刑法第五十
    六條連續犯之規定，論以一共同行使偽造私文書、共同詐欺
    罪論處，並均加重其刑。
  (四)按被告行為後，刑法第五十五條關於牽連犯之規定業已於九
    十四年一月七日修正刪除，並於九十五年七月一日施行，而
    此修正已影響行為人之實質刑罰法律效果，自屬法律變更，
    應依刑法第二條第一項之規定比較新舊法，對於行為人有利
    或不利之狀況加以適用。如依修正後刪除牽連犯之規定，被
    告等所犯上述二罪，應分論併罰，其刑度顯較修正前，依牽
    連犯從一重處斷之刑度為重，比較修正前後之規定，以修正
    前之刑法第五十五條前段規定，有利於行為人。本件被告等
    所犯共同連續行使偽造私文書及共同連續詐欺取財罪，二罪
    間有方法、結果之牽連關係，依修正前刑法第五十五條前段
    之規定，為牽連犯，應從一重之連續行使偽造私文書罪處斷
    。
  (五)偽造之標單、合會簿均未扣案，犯行距今已久遠，足認已滅
    失，爰不諭知沒收  。
五、爰審酌被告等犯罪之動機、目的無非為藉召集合會累積財富
    ；所詐騙之被害人眾多，且多係生活不甚富裕，辛勤攢錢之
    勞動人民，所詐騙之金額，足以證明者即多達三千餘萬元，
    其金額龐大，宛如小型地下吸金集團，所造成被害人個人之
    生活、家庭負擔，以及當地社會經濟危害甚鉅；本院給予被
    告等多次且長期間之和解時程，被告等仍未與被害人等達成
    和解甚且對於被害人等默不關心，從不與之連繫等犯後態度
    。其中尤以未○○一人主導多項合會，偽造合會簿及標單，
    虛列合會會員、冒標合會金，而於偵查、審判中均一概推卸
    予未到案之被告，待被告申○○通緝到案後，復推卸責任予
    未到案之Ｆ○○，相較於其他已到案之被告（已死亡之己○○除外），坦承面對己行，詳實供述參與之情節，未○○不
    論參與犯罪之情節，及犯後之態度等，均足以構成量處高於
    其他被告之刑，因而分別量處如主文所示之刑，以示懲戒。
    末按被告行為後之刑法第七十四條至第七十六條關於緩刑宣
    告、撤銷緩刑之要件及效果均有修正，修正後刑法第七十四
    條第一項第一、二款，將修正前該條款不限故意或過失犯罪
    所受有期徒刑以上之刑之宣告之消極要件，均修正為「故意
    犯罪」受有期徒刑以上刑之宣告者，始不得宣告緩刑，顯較
    有利於行為人，雖同條第二項增列列舉法院得命犯罪行為人
    負擔之事項，惟該等事項究非涉及刑罰效果，且多係修正前
    實務審酌是否併宣告緩刑之實質考量事項，尚難謂較修正前
    之規定為不利，又關於應撤銷緩刑宣告之規定，修正後刑法
    第七十五條第一項，將修正前之故意犯罪，受有期徒刑以上
    刑之宣告，限於僅「受不得易科罰金之有期徒刑以上刑之宣
    告確定」者，顯更有利於行為人，至修正後第七十五條之一
    雖增列其他「得」撤銷緩刑之宣告，惟此究係修正後放寬宣
    告緩刑前提要件之配套措施，是否於日後適用於行為人，尚
    難有定論，自難為有利與否之比較。惟基於「法律一體適用
    原則」，修正前後關於緩刑及其後配套之撤銷緩刑之要件及
    效果，當應一體適用，不應分別割裂而有一部適用舊法、一
    部適用新法之結果，自為當然之理。綜上所述，比較修正前
    後關於宣告緩刑、撤銷緩刑之規定，當以修正後之規定較有
    利於行為人。此不僅與刑法施行法第六條之一明定適用修正
    後規定之意旨相符，亦與最高法院九十五年五月二十三日第
    八次刑事庭會議決議所稱緩刑「新法施行後，應適用新法第
    七十四條之規定」之意旨相同。查被告戊○○○，年歲高達
    六十三歲，未曾有犯罪之紀錄，有臺灣高等法院被告全國前
    案紀錄表一件在卷足證。其行為固有可議，惟觀本件經過，
    戊○○○受其餘晚輩被告之牽累，始有本件失當行為，致觸
    犯刑責，又其擔任警察之子李朝鎮因執勤時遭歹徒刺殺重傷
    ，至今生命垂危，有辯護人所提出之剪報及戶籍謄本各一件
    在卷可證，戊○○○之悲痛可想而知，本院認其餘被告既予
    應有刑責，戊○○○年歲已大，經此偵查、審理及刑之宣告
    後，當知所警惕，信無再犯之虞，本案無論自一般或特別預
    防之刑罰考量目的，本院認對被告戊○○○所宣告之刑均以
    暫不執行為適當，爰依修正後刑法第七十四條第一款之規定
    ，併予宣告緩刑五年，以啟自新。
六、至檢察官所指如附表一，惟非本院所認定之如附表二、三、
    四犯行，經本院排除檢察官所指部分被害人之證據，業如上
    述，以及檢察官未能提出，本院亦查無其他積極證據，足以
    認定被告等有此部分犯行，又因檢察官認此部分犯行與經起
    訴且為本院認定有罪判決之部分，有修正前連續犯、牽連犯
    之裁判上一罪關係，就此部分爰不另為無罪之諭知，附此敘
    明。
乙、被告己○○公訴不受理部分
一、公訴意旨認被告己○○與上述有罪之被告有犯意連絡及行為
    分擔，因認被告己○○亦涉有共同連續行使偽造私文書、共
    同連續詐欺取財罪嫌等語。
二、惟按被告死亡者，應諭知不受理之判決，刑事訴訟法第三百
    零三條第五款前段定有明文；又同法第三百零七條規定，第
    一百六十一條第四項、第三百零二條至第三百零四條之判決
    ，得不經言詞辯論為之。而刑事訴訟係對於特定被告之特定
    犯罪事實所進行之程序，被告在刑事訴訟上具有為訴訟主體
    及訴訟客體之地位，不僅是刑事訴訟之當事人，更為訴訟程
    序之對象。如於檢察官偵查中，被告死亡，依刑事訴訟法第
    二百五十二條第六款之規定，檢察官應為不起訴之處分，以
    終結其偵查程序。如於法院審理中，被告死亡者，法院應依
    刑事訴訟法第三百零三條第五款之規定為不受理之判決，以
    終結其訴訟關係。
三、查被告己○○於本院審判期間均按時到庭準備及答辯，惟其
    不幸於九十五年三月九日，因肝硬化之病因，於戶籍地之家
    中死亡，有本院依職權查詢之除戶謄本，及所附由許家庭醫
    學科診所所出具之死亡證明書影本一件，經提示檢察官、他
    共同被告所不爭執在卷。是依前述法條規定，程序事項先於
    實體事項處理，對被告己○○部分，應依法諭知不受理判決
    。
據上論斷，應依刑事訴訟法第二百九十九條第一項前段、刑事訴
訟法第三百零三條第五款、第三百零七條，修正後刑法第二條第
一項，修正前刑法第二十八條、修正前刑法第五十六條，刑法第
二百十六條、第二百十條、第三百三十九條第一項，修正前刑法
第五十五條，修正後刑法第七十四條第一款，刑法施行法第一條
之一第一項，判決如主文。
本案經檢察官鍾雅蘭到庭執行職務。
中    華    民    國    95    年    12    月    29    日
                  臺灣桃園地方法院刑事第六庭
                      審判長法  官  林  孟  宜
                            法  官  崔  秉  君
                            法  官  錢  建  榮
以上正本證明與原本無異。
如不服本判決，應於判決送達後10日內向本院提出上訴狀（應附
繕本），上訴於臺灣高等法院。
                            書記官  劉  寶  霞
中    華    民    國    96    年    2     月    5     日
附錄本案論罪科刑法條全文
中華民國刑法第210條
（偽造變造私文書罪）
偽造、變造私文書，足以生損害於公眾或他人者，處 5 年以下有
期徒刑。
中華民國刑法第216條
（行使偽造變造或登載不實之文書罪）
行使第 210 條至第 215 條之文書者，依偽造、變造文書或登載
不實
事項或使登載不實事項之規定處斷。
中華民國刑法第339條
（普通詐欺罪）
意圖為自己或第三人不法之所有，以詐術使人將本人或第三人之
物交付者
，處 5 年以下有期徒刑、拘役或科或併科 1 千元以下罰金。
以前項方法得財產上不法之利益或使第三人得之者，亦同。
前二項之未遂犯罰之。
【附表一】起訴書附表所列二十二會（因第六、七會重疊，實為
          二十二會）
【附表二】被害人附表（遭倒會部分）
┌──┬────┬─────┬───┬─────┬──────┐
│編號│被害人  │參加起訴書│參加會│各被害人遭│  備   註   │
│    │        │附表所列互│數    │詐騙（倒會│            │
│    │        │助會（尚為│      │）金額估計│            │
│    │        │活會者）  │      │          │            │
├──┼────┼─────┼───┼─────┼──────┤
│ 1  │Ｅ○○  │第四會    │ 1    │約40萬。  │95.6.20審理 │
│    │(阿幼)  ├─────┼───┤（p.145稱 │院卷(三)p.143 │
│    │        │第十一會  │ 1    │繳了20期）│以下        │
├──┼────┼─────┼───┼─────┼──────┤
│ 2  │黃○    │第一會    │1     │約138萬   │95.6.20審理 │
│    │        ├─────┼───┤（卷附黃○│筆錄院卷(三)p.│
│    │        │第二會    │1     │所提附表只│164。       │
│    │        ├─────┼───┤有列出第8 │審理與調查筆│
│    │        │第三會    │2     │、10、13、│錄不同，依審│
│    │        ├─────┼───┤15、16、17│理筆錄為準。│
│    │        │第四會    │1     │六個會次）│            │
│    │        ├─────┼───┤          │            │
│    │        │第五會    │2     │          │            │
│    │        ├─────┼───┤          │            │
│    │        │第八會    │1     │          │            │
│    │        ├─────┼───┤          │            │
│    │        │第十會    │1     │          │            │
│    │        ├─────┼───┤          │            │
│    │        │第十二會  │1     │          │            │
│    │        ├─────┼───┤          │            │
│    │        │第十三會  │2     │          │            │
│    │        ├─────┼───┤          │            │
│    │        │第十五會  │1     │          │            │
│    │        ├─────┼───┤          │            │
│    │        │第十六會  │1     │          │            │
│    │        ├─────┼───┤          │            │
│    │        │第十七會  │1     │          │            │
│    │        ├─────┼───┤          │            │
│    │        │第十九會  │1     │          │            │
│    │        ├─────┼───┤          │            │
│    │        │第二十會  │1     │          │            │
│    │        ├─────┼───┤          │            │
│    │        │第二十三會│1     │          │            │
├──┼────┼─────┼───┼─────┼──────┤
│ 3  │廖李平西│第八會    │1     │約150萬   │廖李平西等人│
│    │        ├─────┼───┤          │參加會次均依│
│    │(即李玉 │第十會    │1     │          │黃○調查筆錄│
│    │敏)     ├─────┼───┤          │（89他356卷 │
│    │        │第十三會  │1     │          │p.161-167） │
│    │        ├─────┼───┤          │            │
│    │        │第十五會  │1     │          │            │
│    │        ├─────┼───┤          │            │
│    │        │第十六會  │1     │          │            │
│    │        ├─────┼───┤          │            │
│    │        │第十七會  │1     │          │            │
├──┼────┼─────┼───┼─────┤            │
│ 4  │廖桂英  │第十六會  │1     │約18萬。  │            │
│    │        ├─────┼───┤          │            │
│    │        │第十七會  │1     │          │            │
├──┼────┼─────┼───┼─────┤            │
│ 5  │廖朝坤  │第八會    │1     │約56萬。  │            │
│    │        ├─────┼───┤          │            │
│    │        │第十七會  │1     │          │            │
├──┼────┼─────┼───┼─────┤            │
│ 6  │廖朝富  │第十會    │1     │約38萬。  │            │
│    │        │          │      │          │            │
├──┼────┼─────┼───┼─────┤            │
│ 7  │李素芬  │第十六會  │1     │約12萬。  │            │
│    │        │          │      │          │            │
├──┼────┼─────┼───┼─────┼──────┤
│ 8  │庚○○  │第八會    │ 3（以│約42萬5千 │95.8.1審理筆│
│    │        │          │李玉敏│。        │錄，院卷(四)p.│
│    │        │          │名義加│          │119以下。   │
│    │        │          │入，曾│          │            │
│    │        │          │於88.5│          │            │
│    │        │          │月間實│          │            │
│    │        │          │際得標│          │            │
│    │        │          │1次） │          │            │
├──┼────┼─────┼───┼─────┼──────┤
│ 9  │丑○○○│第三會    │3（含 │共約1000多│95.6.25審理 │
│    │(貴美)  │          │頂下「│萬元（許秋│筆錄院卷(四)p.│
│    │        │          │美淑」│碧、申○○│40以下      │
│    │        │          │1會） │、Ｆ○○部│            │
│    │        ├─────┼───┤分共約800 │            │
│    │        │第四會    │3     │多萬，李徐│            │
│    │        ├─────┼───┤英子部分約│            │
│    │        │第八會    │3     │200 多萬）│            │
│    │        │          │（含頂│（審理中自│            │
│    │        │          │下「美│稱3800多萬│            │
│    │        │          │英」、│元，經本院│            │
│    │        │          │「國雄│核算至多  │            │
│    │        │          │」各1 │1000萬元）│            │
│    │        │          │會）  │          │            │
│    │        ├─────┼───┤          │            │
│    │        │第十會    │原參加│          │            │
│    │        │          │2會， │          │            │
│    │        │          │實際得│          │            │
│    │        │          │標1次 │          │            │
│    │        ├─────┼───┤          │            │
│    │        │第十二會  │1     │          │            │
│    │        ├─────┼───┤          │            │
│    │        │第十三會  │2     │          │            │
│    │        ├─────┼───┤          │            │
│    │        │第十四會  │2     │          │            │
│    │        ├─────┼───┤          │            │
│    │        │第十五會  │3     │          │            │
│    │        ├─────┼───┤          │            │
│    │        │第十六會  │3（含 │          │            │
│    │        │          │頂下「│          │            │
│    │        │          │小惠」│          │            │
│    │        │          │1會） │          │            │
│    │        ├─────┼───┤          │            │
│    │        │第十七會  │ 2    │          │            │
│    │        ├─────┼───┤          │            │
│    │        │第十九會  │ 3    │          │            │
├──┼────┼─────┼───┼─────┼──────┤
│ 10 │宙○○  │第四會    │1     │99萬      │95.8.1審理  │
│    │        ├─────┼───┤被冒標者為│院卷(四)p.123 │
│    │        │第八會    │1（實 │第四會（遭│以下        │
│    │        │          │際得標│未○○冒標│            │
│    │        │          │）    │）        │            │
│    │        ├─────┼───┤          │            │
│    │        │第十會    │2     │          │            │
│    │        ├─────┼───┤          │            │
│    │        │第十八會  │1     │          │            │
├──┼────┼─────┼───┼─────┼──────┤
│ 11 │寅○○○│第三會    │2     │266萬零7百│95.8.1審理  │
│    │(賴秀霞 ├─────┼───┤          │院卷(四)p.130 │
│    │、秀霞) │第四會    │2（調 │          │以下。      │
│    │        │          │查筆錄│          │參加會次依調│
│    │        │          │稱其中│          │查站警詢筆錄│
│    │        │          │1會借 │          │。          │
│    │        │          │給許秋│          │            │
│    │        │          │碧標會│          │            │
│    │        │          │金，另│          │            │
│    │        │          │1會是 │          │            │
│    │        │          │活會）│          │            │
│    │        ├─────┼───┤          │            │
│    │        │第九會    │1     │          │            │
│    │        ├─────┼───┤          │            │
│    │        │第十會    │2     │          │            │
│    │        ├─────┼───┤          │            │
│    │        │第十二會  │2（其 │          │            │
│    │        │          │中以俞│          │            │
│    │        │          │可珮名│          │            │
│    │        │          │義參加│          │            │
│    │        │          │1會） │          │            │
│    │        ├─────┼───┤          │            │
│    │        │第十六會  │1（以 │          │            │
│    │        │          │俞可珮│          │            │
│    │        │          │名義參│          │            │
│    │        │          │加）  │          │            │
├──┼────┼─────┼───┼─────┼──────┤
│ 12 │乙○○  │第五會    │ 1    │約120多萬 │95.8.7審理  │
│    │(寶玉)  ├─────┼───┤          │院卷(五)p.24以│
│    │        │第十四會  │ 2    │          │下          │
│    │        ├─────┼───┤          │參加會次依調│
│    │        │第十五會  │ 1    │          │查站警詢筆錄│
│    │        ├─────┼───┤          │。          │
│    │        │第十六會  │2（其 │          │            │
│    │        │          │中1會 │          │            │
│    │        │          │以其女│          │            │
│    │        │          │蕭素娟│          │            │
│    │        │          │名義參│          │            │
│    │        │          │加）  │          │            │
│    │        ├─────┼───┤          │            │
│    │        │第十七會  │ 2    │          │            │
├──┼────┼─────┼───┼─────┼──────┤
│ 13 │天○○  │第五會    │ 1    │約116萬   │95.8.7審理  │
│    │        ├─────┼───┤          │院卷(五)p.28以│
│    │        │第六會    │ 1    │          │下。        │
│    │        │          │      │          │參加會次依調│
│    │        │          │      │          │查站警詢筆錄│
│    │        │          │      │          │。          │
├──┼────┼─────┼───┼─────┼──────┤
│ 14 │酉○○  │第二會    │ 1    │約50多萬  │95.8.7審理  │
│    │        │          │      │第二會被倒│院卷(五)p.30以│
│    │        │          │      │（審理稱不│下。        │
│    │        │          │      │只參加一組│參加會次依調│
│    │        │          │      │會惟調查站│查站警詢筆錄│
│    │        │          │      │只稱參加第│。          │
│    │        │          │      │二會）    │            │
├──┼────┼─────┼───┼─────┼──────┤
│ 15 │甲○○○│第二會    │ 2    │約1、2百萬│95.8.7審理  │
│    │        ├─────┼───┤          │院卷(五)p.34以│
│    │        │第九會    │ 1（以│          │下。        │
│    │        │          │其女方│          │參加會次依調│
│    │        │          │貴珍名│          │查站警詢筆錄│
│    │        │          │義）  │          │。          │
│    │        ├─────┼───┤          │            │
│    │        │第十二會  │ 2    │          │            │
├──┼────┼─────┼───┼─────┼──────┤
│ 16 │Ｈ○○○│第五會    │ 1    │金額不詳，│95.8.7審理  │
│    │(美珠)  │(86.3.20~ │      │估約166萬 │院卷(五)p.37以│
│    │        │88.11.20停│      │。（不扣除│下。        │
│    │        │會，繳32期│      │標金，均以│參加會次依調│
│    │        │)         │      │會金2 萬乘│查站警詢筆錄│
│    │        ├─────┼───┤以(32+29+ │。          │
│    │        │第六會    │ 1    │13+1+8)=16│            │
│    │        │(完會，繳 │      │6萬】     │            │
│    │        │29期)     │      │          │            │
│    │        ├─────┼───┤（自乙○○│            │
│    │        │第十二會  │ 1    │會簿發現另│            │
│    │        │(87.10.10~│      │參與88.12.│            │
│    │        │88.11.10停│      │5 的會p.37│            │
│    │        │會，繳13期│      │）        │            │
│    │        │)         │      │          │            │
│    │        ├─────┼───┤          │            │
│    │        │第十四會  │ 1    │          │            │
│    │        │(88.12.5~ │      │          │            │
│    │        │88.12.5停 │      │          │            │
│    │        │會，繳1期)│      │          │            │
│    │        ├─────┼───┤          │            │
│    │        │第十五會  │ 1    │          │            │
│    │        │(88.3.30~ │      │          │            │
│    │        │88.11.20停│      │          │            │
│    │        │會，繳8期)│      │          │            │
├──┼────┼─────┼───┼─────┼──────┤
│ 17 │Ｄ○○○│第三會    │ 2（以│約130萬   │95.8.7審理  │
│    │        │          │其夫賴│          │院卷(五)p.39以│
│    │        │          │登、媳│          │下。        │
│    │        │          │楊鳳禎│          │參加會次依調│
│    │        │          │(會簿 │          │查站警詢筆錄│
│    │        │          │誤載為│          │。          │
│    │        │          │楊惠真│          │            │
│    │        │          │)名義 │          │            │
│    │        │          │各參加│          │            │
│    │        │          │1會） │          │            │
│    │        │          │，實際│          │            │
│    │        │          │以楊鳳│          │            │
│    │        │          │禎名義│          │            │
│    │        │          │(會簿 │          │            │
│    │        │          │誤載楊│          │            │
│    │        │          │惠真) │          │            │
│    │        │          │得標1 │          │            │
│    │        │          │次。  │          │            │
│    │        ├─────┼───┤          │            │
│    │        │第九會    │1（實 │          │            │
│    │        │          │際有參│          │            │
│    │        │          │加但未│          │            │
│    │        │          │記載於│          │            │
│    │        │          │會簿內│          │            │
│    │        │          │）    │          │            │
│    │        ├─────┼───┤          │            │
│    │        │第二十二會│1     │          │            │
├──┼────┼─────┼───┼─────┼──────┤
│ 18 │玄○○○│第三會    │1（實 │約76萬4500│95.8.14審理 │
│    │        │          │際標得│          │院卷(五)p.123 │
│    │        │          │）    │          │以下。      │
│    │        ├─────┼───┤          │參加會次依調│
│    │        │第十二會  │1     │          │查站警詢筆錄│
│    │        ├─────┼───┤          │。          │
│    │        │第十三會  │1     │          │            │
├──┼────┼─────┼───┼─────┼──────┤
│ 19 │Ａ○○  │第十三會  │原參加│ 金額不詳 │95.8.14審理 │
│    │        │(87.12.25~│3會， │估約52萬。│院卷(五)p.126 │
│    │        │88.10.25停│於88. │（不扣除標│以下。      │
│    │        │會，繳10期│12.25 │金，均以會│參加會次依調│
│    │        │)         │實際得│金2 萬乘以│查站警詢筆錄│
│    │        │          │標1次 │ (10x2+1x │。          │
│    │        │          │，餘活│2+ 4期)=52│            │
│    │        │          │會2會 │萬）      │            │
│    │        │          │。    │          │            │
│    │        ├─────┼───┤          │            │
│    │        │第十四會  │2     │          │            │
│    │        │(88.12.5~ │      │          │            │
│    │        │88.12.5停 │      │          │            │
│    │        │會，繳1期)│      │          │            │
│    │        ├─────┼───┤          │            │
│    │        │第十六會  │1     │          │            │
│    │        │(88.7.15~ │      │          │            │
│    │        │88.11.15停│      │          │            │
│    │        │會，繳4期)│      │          │            │
├──┼────┼─────┼───┼─────┼──────┤
│ 20 │宇○○  │第一會    │1     │金額不詳  │95.8.14審理 │
│    │        │(85.12.5~ │      │估約70萬。│院卷(五)p.129 │
│    │        │88.11.5停 │      │（不扣除標│以下。      │
│    │        │會，繳35期│      │金，均以會│參加會次依調│
│    │        │)         │      │金2 萬乘以│查站警詢筆錄│
│    │        ├─────┼───┤35期=70 萬│。          │
│    │        │第二十一會│1(實際│）        │            │
│    │        │          │得標) │          │            │
│    │        │          │      │          │            │
├──┼────┼─────┼───┼─────┼──────┤
│ 21 │亥○○  │第四會    │1（以 │約8、90萬 │95.8.14審理 │
│    │        │          │其子黃│          │院卷(五)p.132 │
│    │        │          │志強名│          │以下。      │
│    │        │          │義參加│          │參加會次依調│
│    │        │          │，於88│          │查站警詢筆錄│
│    │        │          │.12.25│          │。          │
│    │        │          │得標，│          │            │
│    │        │          │惟未取│          │            │
│    │        │          │得會金│          │            │
│    │        │          │）    │          │            │
│    │        ├─────┼───┤          │            │
│    │        │第十二會  │1     │          │            │
├──┼────┼─────┼───┼─────┼──────┤
│ 22 │壬○○  │第三會    │2（以 │約700多萬 │95.8.14審理 │
│    │        │          │其子「│          │院卷(五)p.132 │
│    │        │          │林耿儀│          │以下。      │
│    │        │          │」、妻│          │參加會次依調│
│    │        │          │「彭純│          │查站警詢筆錄│
│    │        │          │妹」 (│          │。          │
│    │        │          │會簿誤│          │            │
│    │        │          │載為「│          │            │
│    │        │          │阮純妹│          │            │
│    │        │          │」)名 │          │            │
│    │        │          │義各參│          │            │
│    │        │          │加1會 │          │            │
│    │        │          │）    │          │            │
│    │        ├─────┼───┤          │            │
│    │        │第五會    │1     │          │            │
│    │        ├─────┼───┤          │            │
│    │        │第九會    │2（以 │          │            │
│    │        │          │其子「│          │            │
│    │        │          │林耿儀│          │            │
│    │        │          │」、妻│          │            │
│    │        │          │「彭純│          │            │
│    │        │          │妹」 (│          │            │
│    │        │          │會簿誤│          │            │
│    │        │          │載為「│          │            │
│    │        │          │阮純妹│          │            │
│    │        │          │」)名 │          │            │
│    │        │          │義各參│          │            │
│    │        │          │加1會 │          │            │
│    │        │          │）    │          │            │
│    │        ├─────┼───┤          │            │
│    │        │第十會    │1（以 │          │            │
│    │        │          │「彭純│          │            │
│    │        │          │妹」名│          │            │
│    │        │          │義參加│          │            │
│    │        │          │）    │          │            │
│    │        ├─────┼───┤          │            │
│    │        │第十一會  │1（以 │          │            │
│    │        │          │「彭純│          │            │
│    │        │          │妹」 (│          │            │
│    │        │          │會簿誤│          │            │
│    │        │          │為「澎│          │            │
│    │        │          │純妹」│          │            │
│    │        │          │)名義 │          │            │
│    │        │          │參加）│          │            │
│    │        ├─────┼───┤          │            │
│    │        │第十二會  │3（以 │          │            │
│    │        │          │「林耿│          │            │
│    │        │          │儀」、│          │            │
│    │        │          │「林宗│          │            │
│    │        │          │炫」、│          │            │
│    │        │          │「黃清│          │            │
│    │        │          │江」名│          │            │
│    │        │          │義各參│          │            │
│    │        │          │加1會 │          │            │
│    │        │          │）    │          │            │
│    │        ├─────┼───┤          │            │
│    │        │第十三會  │1（以 │          │            │
│    │        │          │「彭純│          │            │
│    │        │          │妹」名│          │            │
│    │        │          │義參加│          │            │
│    │        │          │）    │          │            │
│    │        ├─────┼───┤          │            │
│    │        │第十四會  │1（以 │          │            │
│    │        │          │「彭秀│          │            │
│    │        │          │桃」名│          │            │
│    │        │          │義參加│          │            │
│    │        │          │）    │          │            │
│    │        ├─────┼───┤          │            │
│    │        │第十五會  │1（以 │          │            │
│    │        │          │「林耿│          │            │
│    │        │          │儀」名│          │            │
│    │        │          │義參加│          │            │
│    │        │          │）    │          │            │
│    │        ├─────┼───┤          │            │
│    │        │第十七會  │4（以 │          │            │
│    │        │          │「彭純│          │            │
│    │        │          │妹」、│          │            │
│    │        │          │「徐秀│          │            │
│    │        │          │蘭」、│          │            │
│    │        │          │「邱秀│          │            │
│    │        │          │美」、│          │            │
│    │        │          │「高惠│          │            │
│    │        │          │珍」名│          │            │
│    │        │          │義各參│          │            │
│    │        │          │加1會 │          │            │
│    │        │          │）    │          │            │
│    │        ├─────┼───┤          │            │
│    │        │第十九會  │3（以 │          │            │
│    │        │          │「林宗│          │            │
│    │        │          │炫」、│          │            │
│    │        │          │「彭純│          │            │
│    │        │          │妹」 (│          │            │
│    │        │          │會簿誤│          │            │
│    │        │          │為「林│          │            │
│    │        │          │純妹」│          │            │
│    │        │          │)名義 │          │            │
│    │        │          │各參加│          │            │
│    │        │          │1會） │          │            │
│    │        ├─────┼───┤          │            │
│    │        │第二十會  │1     │          │            │
│    │        ├─────┼───┤          │            │
│    │        │第二十一會│1（以 │          │            │
│    │        │          │「彭秀│          │            │
│    │        │          │桃」名│          │            │
│    │        │          │義參加│          │            │
│    │        │          │）    │          │            │
├──┼────┼─────┼───┼─────┼──────┤
│ 23 │Ｃ○○  │第十會    │1     │38萬      │95.8.14審理 │
│    │        │          │      │（繳19次）│院卷(五)p.138 │
│    │        │          │      │          │以下。      │
│    │        │          │      │          │參加會次依調│
│    │        │          │      │          │查站警詢筆錄│
│    │        │          │      │          │。          │
├──┼────┼─────┼───┼─────┼──────┤
│ 24 │Ｉ○○○│第四會    │2（以 │約400多萬 │95.8.14審理 │
│    │        │          │自己及│          │院卷(五)p.139 │
│    │        │          │其女「│          │以下。      │
│    │        │          │蘇玉雯│          │參加會次依警│
│    │        │          │」名義│          │詢及審判筆錄│
│    │        │          │各參加│          │。          │
│    │        │          │1會） │          │            │
│    │        ├─────┼───┤          │            │
│    │        │第九會    │1（以 │          │            │
│    │        │          │其子「│          │            │
│    │        │          │蘇玉盛│          │            │
│    │        │          │」名義│          │            │
│    │        │          │各參加│          │            │
│    │        │          │1會） │          │            │
│    │        ├─────┼───┤          │            │
│    │        │第十會    │4（以 │          │            │
│    │        │          │自己、│          │            │
│    │        │          │其女「│          │            │
│    │        │          │蘇麗雲│          │            │
│    │        │          │」、其│          │            │
│    │        │          │姊「邱│          │            │
│    │        │          │月英」│          │            │
│    │        │          │、友人│          │            │
│    │        │          │「林秋│          │            │
│    │        │          │菊」名│          │            │
│    │        │          │義各參│          │            │
│    │        │          │加1會 │          │            │
│    │        │          │）    │          │            │
│    │        ├─────┼───┤          │            │
│    │        │第十三會  │1（以 │          │            │
│    │        │          │其女「│          │            │
│    │        │          │麗雲」│          │            │
│    │        │          │名義參│          │            │
│    │        │          │加）  │          │            │
│    │        ├─────┼───┤          │            │
│    │        │第十七會  │1     │          │            │
│    │        ├─────┼───┤          │            │
│    │        │第十九會  │1     │          │            │
│    │        ├─────┼───┤          │            │
│    │        │第二十會  │2（以 │          │            │
│    │        │          │其女「│          │            │
│    │        │          │蘇麗雲│          │            │
│    │        │          │」、其│          │            │
│    │        │          │子「蘇│          │            │
│    │        │          │玉盛」│          │            │
│    │        │          │名義各│          │            │
│    │        │          │參加1 │          │            │
│    │        │          │會）  │          │            │
├──┼────┼─────┼───┼─────┼──────┤
│ 25 │卯○○○│第二會    │ 1    │146萬     │95.8.14審理 │
│    │        ├─────┼───┤          │院卷(五)p.142 │
│    │        │第四會    │ 1    │          │以下。      │
│    │        ├─────┼───┤          │參加會次依調│
│    │        │第十二會  │ 1    │          │查站警詢筆錄│
│    │        │          │      │          │。          │
│    │        │          │      │          │            │
│    │        │          │      │          │            │
├──┼────┼─────┼───┼─────┼──────┤
│ 26 │午○○  │第十二會  │1     │30萬      │95.8.14審理 │
│    │        │          │      │（繳15期）│院卷(五)p.143 │
│    │        │          │      │          │以下。      │
│    │        │          │      │          │參加會次依調│
│    │        │          │      │          │查站警詢筆錄│
│    │        │          │      │          │。          │
├──┼────┼─────┼───┼─────┼──────┤
│ 27 │李麗貞  │第二會    │1     │共約480萬 │95.8.23審理 │
├──┼────┼─────┼───┤（包含李詩│院卷(六)      │
│ 28 │李詩藤  │第一會    │2     │藤、李麗貞│參加會次依調│
│    │★      ├─────┼───┤、李麗君部│查站警詢筆錄│
│    │        │第二會    │1     │分，被告等│。          │
│    │        ├─────┼───┤已償還11萬│            │
│    │        │第三會    │1     │，餘469萬 │            │
│    │        ├─────┼───┤）。      │            │
│    │        │第六會    │1     │          │            │
├──┼────┼─────┼───┤          │            │
│ 29 │李麗君  │第三會    │1     │          │            │
│    │        ├─────┼───┤          │            │
│    │        │第六會    │1     │          │            │
├──┼────┼─────┼───┼─────┼──────┤
│ 30 │Ｇ○○  │第六會    │1     │約7、80萬 │95.12.19審理│
│    │        ├─────┼───┤          │院卷(六)      │
│    │        │第二十三會│2     │          │參加會次依調│
│    │        │          │      │          │查站警詢筆錄│
│    │        │          │      │          │。          │
└──┴────┴─────┴───┴─────┴──────┘
【附表三】被冒標會員一覽表（綜合附表一、二及審理中經傳喚
          到庭之證人證述）（打★者為審理中經證人證述）
┌──┬───────┬──────────────┬──────┐
│編號│被冒標者（依會│被冒標（含遭冒名而實際未參加│備   註     │
│    │簿所示姓名）  │者）之合會會次及被冒標會數  │            │
│    │              │                            │            │
├──┼───────┼──────────────┼──────┤
│ 1  │李麗貞        │第二會，入1會仍為活會卻得標2│院卷(六)95.8. │
│ ★ │              │會，遭冒標2會。             │23審理筆錄  │
│    │              │                            │及附表一    │
├──┼───────┼──────────────┼──────┤
│ 2  │賴秀霞、秀霞（│第三會，入2會仍為活會卻得標1│依附表一    │
│    │即寅○○○）  │會，遭冒標1會。             │            │
│    │              ├──────────────┤            │
│    │              │第十九會，遭冒標1會（實際上 │            │
│    │              │寅○○○並未參加該會次）    │            │
├──┼───────┼──────────────┼──────┤
│ 3  │阮純妹（為「彭│第三會，入1會仍為活會卻得標1│依附表一    │
│    │純妹」之誤，實│會，遭冒標1會。             │            │
│    │為壬○○以其妻│                            │            │
│    │彭純妹名義參加│                            │            │
│    │1會）         │                            │            │
├──┼───────┼──────────────┼──────┤
│ 4  │林耿儀（實為林│第三會，入1會仍為活會卻得標1│依附表一    │
│    │宗炫以其子林耿│會，遭冒標1會。             │            │
│    │儀名義參加1會 │                            │            │
│    │）            │                            │            │
├──┼───────┼──────────────┼──────┤
│ 5  │楊惠貞（為「楊│第三會，入1會，實際得標1會，│依附表一    │
│    │鳳禎」之誤，實│卻記載得標2會，遭冒標1會。  │            │
│    │為Ｄ○○○以媳│                            │            │
│    │婦「楊鳳禎」之│                            │            │
│    │名義參加）    │                            │            │
├──┼───────┼──────────────┼──────┤
│ 6  │戴碧霞（即蘇戴│第四會，入1會仍為活會卻得標 │依附表一    │
│    │碧霞）        │冒標1會，遭冒標1會。        │            │
├──┼───────┼──────────────┼──────┤
│ 7  │蘇玉雯（實為蘇│第四會，入1會仍為活會卻得標2│依附表一    │
│    │戴碧霞以其女蘇│會，遭冒標1會。             │            │
│    │玉雯名義參加1 │                            │            │
│    │會）          │                            │            │
├──┼───────┼──────────────┼──────┤
│ 8  │宙○○（會簿記│第四會，入1會仍為活會卻得標1│院卷(四)p.123 │
│ ★ │載為「黃寶季」│會，遭冒標1會。             │以下        │
│    │）            │                            │            │
├──┼───────┼──────────────┼──────┤
│ 9  │李玉敏（實為李│第八會，入1會仍為活會卻得標1│院卷(四)      │
│ ★ │麗華以李玉敏名│會，遭冒標1會。             │p.117-119   │
│    │義參加1 會）  │                            │            │
├──┼───────┼──────────────┼──────┤
│ 10 │貴美（即林蔡桂│第四會，入3會卻得標4會      │依附表一及院│
│    │美）          ├──────────────┤卷(四)p.37以下│
│    │              │第九會，冒標1會（實際上林蔡 │            │
│    │              │桂美並未參加該會次）        │            │
│    │              ├──────────────┤            │
│    │              │第十會，入2會，實際得標1會，│            │
│    │              │遭冒標1會。                 │            │
├──┼───────┼──────────────┼──────┤
│ 11 │乙○○        │第十四會，入2會仍為活會，遭 │依附表一    │
│    │              │冒標1會。                   │            │
├──┼───────┼──────────────┼──────┤
│ 12 │「阿春」      │第八會，入1會卻得標2會，遭冒│            │
│    │              │標1會。                     │            │
│    │              │                            │            │
│    │              │                            │            │
│    │              │                            │            │
├──┼───────┼──────────────┤            │
│ 13 │「國雄」      │第八會，入1會卻得標2會，遭冒│            │
│    │              │標1會。                     │            │
│    │              │                            │            │
│    │              │                            │            │
├──┼───────┼──────────────┤            │
│ 14 │「貴美」      │第八會，入1會卻得標2會，遭冒│            │
│    │              │標1會。                     │            │
├──┼───────┼──────────────┤            │
│ 15 │「阿芬」      │第四會，入1會得標2會，遭冒標│            │
│    │              │1會。                       │            │
├──┼───────┼──────────────┤            │
│ 16 │癸○○        │第五會，入1會卻得標2會，遭冒│            │
│    │              │標1會。                     │            │
│    │              ├──────────────┤            │
│    │              │第十二會，入1會卻得標2會，遭│            │
│    │              │冒標1會。                   │            │
├──┼───────┼──────────────┤            │
│ 17 │「淑真」      │第十會，入1會卻得標2會，遭冒│            │
│    │              │標1會。                     │            │
├──┼───────┼──────────────┤            │
│ 18 │辛○○        │第十五會，入1會卻得標2會，遭│            │
│    │              │冒標1會。                   │            │
├──┼───────┼──────────────┤            │
│ 19 │呂阿梅        │第二十會，入1會卻得標2會，遭│            │
│    │              │冒標1會。                   │            │
└──┴───────┴──────────────┴──────┘
【附表四】虛列會員部份
┌──┬────────┬───────┬───────────┐
│編號│有虛列會員之互助│虛列會員姓名  │ 虛 列 情 形          │
│    │會次（依附表一所│              │                      │
│    │示會次）        │              │                      │
├──┼────────┼───────┼───────────┤
│ 1  │第二會          │賴秀霞（即俞賴│本人實際未參加該會次卻│
│    │                │秀霞）        │列入會簿記載          │
│    │                ├───────┤                      │
│    │                │壬○○        │                      │
│    │                │              │                      │
│    │                ├───────┼───────────┤
│    │                │Ｉ○○○      │Ｉ○○○並未參加，其子│
│    │                │              │蘇玉盛遭虛列為會員    │
├──┼────────┼───────┼───────────┤
│ 2  │第三會          │廖李平西（即李│本人實際未參加該會次卻│
│    │                │玉敏）        │列入會簿記載          │
│    │                ├───────┤                      │
│    │                │廖桂英        │                      │
├──┼────────┼───────┤                      │
│ 3  │第五會          │廖李平西（即李│                      │
│    │                │玉敏）        │                      │
│    │                ├───────┤                      │
│    │                │廖桂英        │                      │
│    │                ├───────┤                      │
│    │                │Ａ○○        │                      │
├──┼────────┼───────┤                      │
│ 4  │第八會          │廖桂英        │                      │
│    │                ├───────┤                      │
│    │                │寅○○○      │                      │
│    │                ├───────┼───────────┤
│    │                │甲○○○      │甲○○○並未參加，其女│
│    │                │              │方貴珍遭虛列為會員    │
│    │                ├───────┼───────────┤
│    │                │壬○○        │壬○○並未參加，其妻彭│
│    │                │              │純妹、林耿儀遭虛列為會│
│    │                │              │員                    │
│    │                ├───────┼───────────┤
│    │                │Ｉ○○○      │Ｉ○○○並未參加，其子│
│    │                │              │蘇玉盛遭虛列為會員    │
├──┼────────┼───────┼───────────┤
│ 5  │第九會          │黃○          │本人實際未參加該會次卻│
│    │                ├───────┤列入會簿記載          │
│    │                │廖朝坤        │                      │
│    │                ├───────┤                      │
│    │                │林蔡貴美      │                      │
│    │                ├───────┤                      │
│    │                │宙○○        │                      │
├──┼────────┼───────┤                      │
│ 6  │第十會          │宇○○        │                      │
├──┼────────┼───────┤                      │
│ 7  │第十三會        │甲○○○      │                      │
│    │                ├───────┤                      │
│    │                │Ｈ○○○      │                      │
├──┼────────┼───────┤                      │
│ 8  │第十四會        │甲○○○      │                      │
│    │                ├───────┤                      │
│    │                │李麗貞        │                      │
│    │                ├───────┤                      │
│    │                │李詩藤        │                      │
├──┼────────┼───────┤                      │
│ 9  │第十五會        │乙○○        │                      │
│    │                ├───────┼───────────┤
│    │                │壬○○        │壬○○並未參加，其子林│
│    │                │              │耿儀遭虛列為會員      │
├──┼────────┼───────┼───────────┤
│ 10 │第十七會        │乙○○        │本人實際未參加該會次卻│
│    │                │              │列入會簿記載          │
├──┼────────┼───────┼───────────┤
│ 11 │第十八會        │劉邦勇        │第十八互助會除宙○○外│
│    │                ├───────┤，其餘均係虛列會員。  │
│    │                │月娥          │                      │
│    │                ├───────┤                      │
│    │                │吳仁          │                      │
│    │                ├───────┤                      │
│    │                │呂美珠        │                      │
│    │                ├───────┤                      │
│    │                │純妹          │                      │
│    │                ├───────┤                      │
│    │                │阿敏          │                      │
│    │                ├───────┤                      │
│    │                │小珍          │                      │
│    │                ├───────┤                      │
│    │                │寶季          │                      │
│    │                ├───────┤                      │
│    │                │民宗          │                      │
│    │                ├───────┤                      │
│    │                │莊秀琴        │                      │
│    │                ├───────┤                      │
│    │                │俞可珮        │                      │
│    │                ├───────┤                      │
│    │                │麗美          │                      │
│    │                ├───────┤                      │
│    │                │淑華          │                      │
│    │                ├───────┤                      │
│    │                │雅芬          │                      │
│    │                ├───────┤                      │
│    │                │林宗明        │                      │
│    │                ├───────┤                      │
│    │                │秋玉          │                      │
│    │                ├───────┤                      │
│    │                │李淑芬        │                      │
│    │                ├───────┤                      │
│    │                │東耀          │                      │
│    │                ├───────┤                      │
│    │                │文清          │                      │
│    │                ├───────┤                      │
│    │                │金來          │                      │
│    │                ├───────┤                      │
│    │                │阿美          │                      │
│    │                ├───────┤                      │
│    │                │李麗嬌        │                      │
│    │                ├───────┤                      │
│    │                │小惠          │                      │
│    │                ├───────┤                      │
│    │                │平華美        │                      │
│    │                ├───────┤                      │
│    │                │丙○○        │                      │
│    │                ├───────┤                      │
│    │                │癸○○        │                      │
│    │                ├───────┤                      │
│    │                │乙○○        │                      │
│    │                ├───────┤                      │
│    │                │素娟          │                      │
│    │                ├───────┤                      │
│    │                │吳明玉        │                      │
│    │                ├───────┤                      │
│    │                │彭泰源        │                      │
│    │                ├───────┤                      │
│    │                │吳麗秋        │                      │
│    │                ├───────┤                      │
│    │                │淑貞          │                      │
├──┼────────┼───────┼───────────┤
│ 12 │第十九會        │寅○○○      │本人實際未參加該會次卻│
│    │                ├───────┤列入會簿記載          │
│    │                │甲○○○      │                      │
├──┼────────┼───────┤                      │
│ 13 │第二十會        │寅○○○      │                      │
│    │                ├───────┤                      │
│    │                │乙○○        │                      │
│    │                ├───────┤                      │
│    │                │Ｇ○○        │                      │
├──┼────────┼───────┤                      │
│ 14 │第二二會        │乙○○        │                      │
├──┼────────┼───────┤                      │
│ 15 │第二三會        │寅○○○      │                      │
│    │                ├───────┤                      │
│    │                │乙○○        │                      │
│    │                ├───────┤                      │
│    │                │甲○○○      │                      │
│    │                ├───────┼───────────┤
│    │                │Ｉ○○○      │Ｉ○○○並未參加，其女│
│    │                │              │蘇麗雲（即會簿記載之「│
│    │                │              │麗雲」）遭虛列會員。  │
└──┴────────┴───────┴───────────┘


司法院資訊處製作；財團法人民間司法改革基金會備份。
